【裁判字號】    94,重訴,1061
【裁判日期】    950417
【裁判案由】    侵權行為損害賠償
【裁判全文】
臺灣臺北地方法院民事判決            94年度重訴字第1061號
原      告  甲○○
訴訟代理人  楊俊雄律師
被      告  丙○○
            乙○○
上列當事人間請求侵權行為損害賠償等事件，本院於中華民國九
十五年三月三十一日言詞辯論終結，判決如下：
    主  文
被告丙○○應給付原告新台幣玖拾陸萬肆仟壹佰肆拾肆元、美金
柒佰陸拾元，及自民國九十一年三月二十七日起至清償日止，按
年息百分之五計算之利息。
被告乙○○就被告丙○○之財產強制執行無效果時，應給付原告
新臺幣玖拾陸萬肆仟壹佰肆拾肆元元、美金柒佰陸拾元及自民國
九十一年三月二十七日起至清償日止，按年息百分之五計算之利
息。
原告其餘之訴駁回。
訴訟費用由被告負擔十分之九，餘由原告負擔。
本判決原告勝訴部分於原告以新台幣參拾貳萬壹仟參佰捌拾壹元
供擔保後，得假執行。
原告其餘假執行之聲請駁回。
    事實及理由
壹、程序方面：
一、按訴狀送達後，原告不得將原訴變更或追加他訴。但有下列
    各款情形之一者，不在此限：一、被告同意者。二、請求之
    基礎事實同一者。三、擴張或減縮應受判決事項之聲明者。
    四、因情事變更而以他項聲明代最初之聲明者。五、該訴訟
    標的對於數人必須合一確定時，追加其原非當事人之人為當
    事人者。六、訴訟進行中，於某法律關係之成立與否有爭執
    ，而其裁判應以該法律關係為據，並求對於被告確定其法律
    關係之判決者。七、不甚礙被告之防禦及訴訟之終結者。民
    事訴訟法第255條定有明文。查原告起訴聲明為：「被告丙○○、乙○○應連帶給付原告新臺幣（下同）1,074,144元
    、美金760元及自民國91年3月27日起至清償日止，按年息5%
    計算之利息。嗣於起訴狀送達被告後，將訴之聲明變更為：
    「（一）被告丙○○應給付原告新臺幣1,074,14 4元、美金
    760元及自民國91年3月27日起至清償日止，按年息5%計算之
    利息。（二）被告乙○○於被告丙○○之財產強制執行無效
    果時，應給付原告新臺幣1,074,144元、美金760元及自民國
    91年3月27日起至清償日止，按年息5%計算之利息。」，請
    求基礎事實相同，不甚礙被告之防禦及訴訟終結，揆諸首開
    第二、七款規定，應予准許，先予敘明。
二、本件被告丙○○經合法通知，未於言詞辯論期日到場，核無
    民事訴訟法第386條所列各款情形，爰依原告之聲請，由其
    一造辯論而為判決。
貳、原告主張：
一、原告即大陸地區人民甲○○女士係在臺單身榮民林國材先生
    之胞妹，緣林國材先生於87年6月20日死亡，留有遺產1,074
    ,144 元及美金760元，因林國材先生在臺無民法第1138 條
    所列各款之繼承人，原告遂依臺灣地區與大陸地區人民關係
    條例之規定為其繼承人，並委託臺灣地區人民即被告丙○○
    代為處理林國材先生遺產繼承之相關事宜，被告丙○○受甲○○委託後，即以甲○○為林國材先生胞妹之名義向本院聲
    明繼承林國材先生前開遺產（案號：89年度聲繼字第107 號
    ），嗣取得該院准予備查之通知後，旋於同年9月8日向行政
    院國軍退除役官兵輔導委員會臺北市榮民服務處（下簡稱臺
    北市榮民服務處）辦理前開遺產繼承，並於90年12月27日領
    得前開遺產新臺幣1,074,144元之支票一紙及美金760元，被
    告丙○○並依照臺北市榮民服務處之規定，簽切結書並由其
    子乙○○保證被告丙○○應於領得前開遺產三個月內交付遺
    產與委託人即原告。詎被告丙○○竟意圖為自己不法之所有
    ，將前開支票款項1,074,144元存入其設於富邦商業銀行敦
    南分行第000000000000號帳戶後，即變易持有為所有，擅自
    將該筆款項挪作個人買賣股票使用，並未依前開切結書約定
    於三個月內交付遺產與委託人甲○○，原告爰依民法第184
    條第1項規定請求被告丙○○對原告之損害應負賠償之責，
    又被告乙○○為本件遺產繼承案丙○○之保證人，原告爰依
    民法第745條規定請求被告乙○○負保證人之責。
二、委託書是辦理遺產的一切事宜，並非辦理繼承遺產的一切分
    配。原告否認協議書之真正，且協議書與被告無關，係屬原
    告與訴外人林昌瑞間之關係。
三、原告僅同意扣除代辦費一成、律師費與本案無關，喪葬費用
    是退輔會榮民服務處辦理的，保證人是保證履行義務，不可
    能另行要求費用，縱使要費用也是要向受委託人請求。
四、並聲明：
（一）被告丙○○應給付原告1,074,144元、美金760元及自91年
      3月27日起至清償日止，按年息5%計算之利息。
（二）被告乙○○於被告丙○○之財產強制執行無效果時，應給
      付原告1,074,144元、美金760元及自91年3月27日起至清
      償日止，按年息5%計算之利息。
（三）原告願供擔保請准宣告假執行。
參、被告丙○○則均未於言詞辯論期日到場，亦未提出書狀作何
    聲明或陳述。
肆、被告乙○○則以下列辯詞置辯：
一、原告委託被告丙○○辦理退輔會遺產時，有寫遺產協議書，
    協議書內容是扣除一切開銷後，分成三人份，原告只有分到
    扣除開銷後30%。原告委託被告丙○○委託書，代原告領取
    、指管、處理，所謂處理就是依照協議書內容處理，依照比
    例給原告，現在原告後悔，要拿百分之百，也不承認那些費
    用。錢已經扣除費用以被告丙○○名義寄在大陸的永春中國
    人民銀行，存摺、印章都放在訴外人林昌瑞那邊。伊等有叫
    原告來領取30%部分，原告一直不出面來領。因為訴外人林
    國材有囑咐錢要交給他養子，被告丙○○是為了伸張正義，
    不是為了侵占。
二、訴外人林國材遺產一百多萬，現在剩下五十幾萬，扣除一成
    被告丙○○代辦費用，保證人五萬，律師費三十萬。其他喪
    葬費用。
三、並聲明：駁回原告之訴。
伍、兩造不爭執之事實：
一、原告甲○○係訴外人林國材先生之胞妹，訴外人林國材於87
    年6月30日死亡，留有遺產1,074,144元及美金760元。嗣原
    告甲○○委託被告丙○○代為處理訴外人林國材遺產繼承之
    相關事宜。
二、被告丙○○以原告甲○○為林國材胞妹之名義向行政院國軍
    退除役官兵輔導委員會臺北市榮民服務處辦理前開遺產繼承
    ，並於90年12月27日領得前開遺產1,074,144元之國庫支票
    一紙及美金760元，被告丙○○並簽切結書，另由被告乙○○保證被告丙○○應於領得前開遺產三個月內交付遺產與原
    告。
陸、得心證之理由：
一、原告主張被告丙○○侵占上開遺產之事實，刑事部分業對於
    被告以侵占罪判處有期徒刑四月，緩刑二年確定在案，此有
    本院刑事庭94年度易字363號、臺灣高等法院94年度上易字
    第1402號刑事判決可按，被告丙○○未提出任何書狀以供本
    院斟酌，被告乙○○則雖以上開辯詞資為抗辯，惟查依兩造
    均不爭執真正之委託書（見卷第50頁反面）記載「我（指原
    告）現要求繼承林國材在臺灣的遺產，並委託臺灣丙○○為
    我的合法代理人，全權代表我向臺灣有關部門辦理繼承林國
    材在臺灣的遺產及一切權益事宜，全權代表我領取、執管、
    處理林國材一切遺產」等文字，僅授權被告丙○○處理在臺
    灣之遺產之一切事宜，並未委託被告丙○○須負責分配遺產
    ，且依兩造不爭執真正之丙○○簽署之切結書、保證書（見
    卷第53頁反面、54頁）內容以觀，被告承諾將代為申領林國
    材之遺產（物）負責送交委託人，並保證具領人黃國材於三
    個月內將遺產（遺物）交付委託人。可見被告僅負將所申領
    之林國材遺產、遺物於具領後三個月內交付原告之義務，並
    無分配遺產之權利，故被告乙○○辯稱原告不願領遺產之百
    分之三十，並部分分配予林昌瑞，故係為伸張正義，非侵占
    云云，即不可採。再查，被告丙○○將代為具領之遺產（國
    庫支票）存入其富邦銀行帳戶內之前的帳戶餘額為493,36 8
    元，90年12月27日存入國庫支票後之餘額則為1,567,512元
    ，而翌日（91年12月28日）起，該帳戶除少許小額現金之存
    入及支出外，均供作證券交易之用，且帳戶內餘額已經陸續
    減少，直至被告丙○○自稱將遺產領出交付林國材之「養子
    」林國瑞保管之91年5月8日前，該帳戶內餘額僅剩下710,38
    0，有附於臺灣臺北地方法院檢察署93年度偵續字第243號偵
    查卷第263、264頁之交易明細可查，被告丙○○顯然將上開
    遺產用作自己買賣股票之用，其有變易持有為所有之侵占意
    思甚明，被告丙○○自應負侵權行為損害賠償責任。
二、雖被告乙○○復辯稱：係辦理相關事宜而支出有律師費用三
    十萬元、保證人費用五萬元、代辦費用一成及其他喪葬費須
    扣除所剩下云云。惟查證人即被告乙○○所謂委託之律師陳
    福寧本院94年度易字第363號之94年7月7日刑事審理中證稱
    ，林昌瑞辦理繼承事宜之文件，係由丙○○帶來的，伊幫忙
    寫聲請狀，費用是三十萬元，丙○○委託伊的部分是林昌瑞
    ，伊不曉得丙○○又聲請甲○○的繼承，丙○○辦好了，有
    提供一份退輔會的文件，上面寫的是甲○○，因林昌瑞委託
    的時間與開收據的時間有段距離，伊沒有去查證，就根據退
    輔會的文件開立甲○○的收據，甲○○聲請繼承的部分，不
    是伊聲請，．．我也不曉得他准領到的錢不是我聲的那件等
    語，此並有本院依職權調最上開刑事卷宗之審理筆錄附卷可
    稽（見卷第93頁反面至第96頁反面），可見被告乙○○所謂
    律師費300,000元，並非處理原告繼承事宜所生之費用，且
    為被告丙○○所明知，被告丙○○張冠李戴，將辦理林昌瑞
    繼承案件之律師酬勞轉由原告負擔，除益證明被告丙○○不
    法意圖外，被告丙○○如自行扣除三十萬元，顯然無據。再
    查，依上開保證書所載意旨，係被告乙○○保證被告丙○○
    將所申領之林國材遺產（遺物）三個月內交付委託人即原告
    ，如有虛假或拒不交付時，被告乙○○願負保證人責任。是
    以被告乙○○在被告丙○○違背委託時，尚且對原告負保證
    責任，怎可能原告反而須支付保證人即被告乙○○50,000
    元費用？顯與事理相違，況被告乙○○於上開刑事審理中亦
    證稱：「（法官問：你剛才說保證費用是五萬元，你除了幫
    他簽了保證書以外，還幫他作哪些事情？）幫他把文書交給
    陳福寧律師．．．包括來聲請甲○○的事情．．．．．（法
    官問：包括聲請林? 玉琴的這些費用，包括退輔費，有無約
    定另外收錢？）沒有，我是義務幫忙我父親」等語，此亦有
    本院依職權調取之上開刑事審理筆錄附卷可按（見卷第97頁
    ），可見被告乙○○既是義務幫忙，又何來報酬？從而被告
    乙○○既未舉證以實其說，應認所謂50,000元保證人費用云
    云不實在。續查，所謂喪葬費用部分，經查證人即台北市榮
    民服務處專員於上開刑事審理程序中證稱：「（檢察官問：
    榮民服務處就林國材的繼承事務有無支出任何費用？）我們
    榮民服務處林國材的喪葬費用（就是死亡到埋葬）四十萬元
    整，公示催告費用七千一百一十五元，公證書查證費六百元
    ，八十七年綜合所得稅兩萬零九百五十八元，我們扣除這些
    支出費用之後，剩下1,074,144元。（檢察官問：後來甲○○有無實際收到這些遺產？）甲○○的兒子與我們電話聯絡
    、傳真、寫信說沒有收到。林國材是葬在五指山的國軍公墓
    ，由聯勤總部的軍墓署負責看管維護，費用都是國家出，我
    們服務處也沒有收取這樣的費用，應該是沒有必要」等語，
    此有上開刑事審理筆錄在卷可查（見卷第91頁反面、92頁）
    ，可知所有林國材之喪葬費用實際上花費400,000元，且已
    由台北市榮民服務處辦妥並扣除完畢，始將所剩遺產即原告
    起訴請求金額1,074,144元，交由被告丙○○代為申領，此
    外看墓工作，亦由國家負責，故被告乙○○所辯須扣除其他
    喪葬費用云云，亦顯然無據。
三、至被告乙○○辯稱原告不願依協議書約定，領取百分之三十
    之林國材遺產云云，原告已否認上開協議書真正，況縱上開
    協議書為真正，然兩造簽訂之上開委託書並未提及被告丙○○得負責分配所領得之林國材遺產，從而原告是否願意依照
    協議書分配遺產，乃係原告與該協議書內約定之人間之關係
    ，亦與被告交付遺產一事無關，被告並無權利命原告須遵守
    上開協議書之約定，從而被告自不能以原告不願接受協議書
    所約定之分配方式為由拒不交付遺產。
四、末查被告乙○○所稱被告丙○○一成之代辦費用部分，被告
    丙○○於上開刑事審理中稱代辦費有十一萬元，係辦理繼承
    事項的酬勞等語（見卷第99頁），原告亦於本院言詞辯論期
    日表示同意扣除代辦費（見卷第108頁），故原告本件請求
    之金額，須扣除110,000元。
五、原告依侵權行為法律關係及保證書之約定、民法745條規定
    ，請求被告被告丙○○給付原告964,144元（1,074,144－
    110,000＝964,144）、美金760元，及自被告丙○○代領得
    林國材遺產90年12月27日之三個月之翌日即91年3月27日起
    至清償日止，按年息5％計算之利息。被告乙○○就被告丙○○之財產強制執行無效果時，給付原告964,144元、美金
    760元，及自91年3月27日起至清償日止，按年息5％計算之
    利息之範圍內，為有理由，應予准許，逾此部分，則無理由
    ，應予駁回。
六、原告陳明願供擔保，請求宣告假執行，核無不合，茲酌定相
    當之擔保金額，予以准許。
七、因本案事證已臻明確，兩造其餘主張陳述及所提之證據，經
    審酌後，認與判決結果無影響，爰不一一論駁，附此敘明。
柒、結論：本件原告之訴為一部有理由，一部無理由，依民事訴
    訟法第385條第1項前段、第79條、第85條第1項、第390條第
    2項，判決如主文。
中    華    民    國    95    年    4     月    17    日
                  民事第二庭    法  官  黃雯惠
以上正本係照原本作成。
如對本判決上訴，須於判決送達後20日內向本院提出上訴狀。
中    華    民    國    95    年    4     月    17    日
                                書記官  林玗倩


司法院資訊處製作；財團法人民間司法改革基金會備份。
